【裁判字號】    96,訴,1643
【裁判日期】    970131
【裁判案由】    侵權行為損害賠償
【裁判全文】
臺灣高雄地方法院民事判決              96年度訴字第1643號
原      告  丁○○
            甲○○
共      同
訴訟代理人  柯尊仁律師
複 代 理人  黃偉欽律師
被      告  南宇興業有限公司
法定代理人  丙○○
被      告  戊○○
共      同
訴訟代理人  乙○○
當事人間侵權行為損害賠償事件，本院於民國97年1月24日言詞
辯論終結，判決如下：
  主  文
被告應連帶給付原告丁○○新台幣貳拾壹萬玖仟伍佰玖拾元，及
被告戊○○自九十六年五月二十四日起；被告南宇興業有限公司
自九十六年五月二十三日起至清償日止，均按年利率百分之五計
算之利息。
被告應連帶給付原告甲○○新台幣貳萬陸仟陸佰壹拾陸元，及被
告戊○○自九十六年五月二十四日起；被告南宇興業有限公司自
九十六年五月二十三日起至清償日止，均按年利率百分之五計算
之利息。
原告其餘之訴駁回。
訴訟費用由被告連帶負擔三分之一，餘由原告負擔。
本判決第一、二項得假執行，被告以新台幣貳拾壹萬玖仟伍佰玖
拾元為原告丁○○預供擔保後，得免為假執行。被告以新台幣貳
萬陸仟陸佰壹拾陸元為原告甲○○預供擔保後，得免為假執行。
原告其餘假執行之聲請駁回。
  事實及理由
壹、程序部分
    按訴狀送達後，原告不得將原訴變更或追加他訴，但擴張或
    減縮應受判決事項之聲明者，不在此限，民事訴訟法第255
    條第1 項第3 款定有明文。本件原告甲○○起訴時原請求被
    告連帶給付新臺幣（下同）269,801 元，及自起訴狀繕本送
    達被告翌日起至清償日止，按年息5%計算之利息，嗣於本院
    審理中以言詞減縮請求被告連帶給付266, 616元及上揭利息
    ，核屬減縮應受判決事項之聲明，揆諸首揭規定，於法有據
    ，先予敘明。
貳、實體部分
一、原告起訴主張：被告戊○○係被告南宇興業有限公司（下稱
    南宇公司）之員工，其於民國95年9 月28日中午12時許，因
    執行職務而駕駛車號Z3-1853 號自小貨車，沿高雄縣大寮鄉
    ○○路由東往西方向行駛，嗣於同日中午12時10分許，行經
    萬丹路114 號前時，本應注意車前狀況，隨時採取必要安全
    措施，且駕駛人駕駛汽車，應遵守道路交通標誌、標線、號
    誌之指示，在劃有雙黃實線即分向限制線之路段，禁止超車
    、跨越或迴轉，而當時之天候晴、日間自然光線、無障礙物
    ，客觀上並無不能注意之情事，詎被告戊○○竟疏未注意仍
    貿然跨越雙黃線左轉，適有原告丁○○騎乘車牌號碼YMV-39
    8 號機車搭載原告甲○○，沿萬丹路由西向東方向行經上開
    地點，被告戊○○突見上開情狀已不及煞車或閃避，其所駕
    駛自小貨車之右後車輪遂與原告丁○○所騎乘機車之前車頭
    發生碰撞，致原告丁○○受有手肘、腕部及前臂擦傷、左手
    第五小指骨折、胸部挫傷之傷害；原告甲○○則受有右膝挫
    傷併撕裂傷、右腓骨上端閉鎖性骨折及疑似右膝後十字韌帶
    鬆弛之傷害。又被告南宇公司為被告戊○○之僱用人，自應
    與被告戊○○依侵權行為規定負連帶賠償責任。為此，原告
    丁○○、甲○○各依民法第184 條第1 項前段、第188 條第
    1 項、第191 條之2 、第193 條第1 項、第195 條第1 項前
    段、第196 條侵權行為法律關係，提起本訴，請求被告連帶
    賠償下列損害：(一)原告丁○○部分：醫藥費3220元，看
    護費14,000元 【每日2000元×7 （日）＝14,000元】，
    機車修理費4870元，工作收入之損失181,800 元【每月30
    ,300 元 ×6 （月）＝181,800 元】，精神慰撫金300,00
    0 元，合計共503,890 元。(二)原告甲○○部分：醫藥費3,
    676 元，救護車費用1,200 元，因行動不便購買柺杖及
    搭乘計程車之費用1, 740元，精神慰撫金260,000 元，合
    計共26 6,616元等語。並聲明：(一)被告應連帶給付原告丁○○503, 890元，及連帶給付原告甲○○266,616 元，並均自
    起訴狀繕本送達被告翌日起至清償日止，按年息5%計算之利
    息。(二)原告願供擔保請准宣告假執行。
二、被告則以：被告戊○○固有於上開時地駕駛車號Z3-1853 號
    自小貨車跨越雙黃實線違規左轉之過失，致原告丁○○、甲○○分別受有上揭傷害，但依警方所繪製之現場圖，原告丁○○所騎乘上開機車倒地後所造成之刮地痕均在內線快車道
    上，顯見原告丁○○錯行快車道且未注意車前狀況，係與有
    過失；又原告丁○○因本件車禍所受傷害為左手第五小指骨
    折及一般擦傷，應能自理日常生活起居，而無專人看護之必
    要；且依原告丁○○所提出之診斷證明書，其工資損失應為
    4 個月，並應以每月最低基本工資15,840元作為計算基準，
    原告丁○○請求以每月30,300元計算6 個月之工資損失，並
    不合理，且原告二人請求之精神慰撫金，亦屬偏高等語置辯
    。並聲明：(一)原告之訴及假執行之聲請均駁回；(二)如受不利
    益之判決，願供擔保請准宣告免為假執行。
三、兩造不爭執之事項（本院卷第88、103 、124 頁）如下，並
    有高雄縣政府警察局林園分局道路交通事故現場圖、道路交
    通事故調查報告表 (一)、 (二)各乙份、肇事現場照片12幀
    （本院卷第6 至13頁），原告丁○○、甲○○之診斷證明書
    、醫療費用明細收據，原告甲○○支出之聖若瑟醫院救護車
    服務中心調派救護車收費表、計程車車資證明、柺杖費用收
    據，及原告丁○○修理上揭機車之估價單、免用統一發票收
    據（96年度鳳調字第112 號卷第7 至35、38頁）在卷可參，
    且經本院查閱卷附刑事案件（本院95年度交簡字第2377號）
    卷宗影本無訛。
  (一)按雙黃實線即分向限制線，係設於路段中用以分隔對向車道
    ，其雙向禁止超車、跨越或迴轉，且駕駛人應遵守道路交通
    號誌之指示行駛；又駕駛人應注意車前狀況，隨時採取必要
    之安全措施，此道路交通標誌標線號誌設置規則第149 條、
    第165 條及道路交通安全規則第90條、第94條第3 項分別載
    有明文。被告戊○○有於上開時地駕駛車號Z3-1853 號自小
    貨車跨越雙黃實線違規左轉之過失，致原告丁○○受有手肘
    、腕部及前臂擦傷、左手第五小指骨折、胸部挫傷之傷害；
    原告甲○○則受有右膝挫傷併撕裂傷、右腓骨上端閉鎖性骨
    折及疑似右膝後十字韌帶鬆弛之傷害。
  (二)上揭車禍發生時被告戊○○係被告南宇公司之受僱人。
  (三)原告丁○○因上揭車禍支出醫藥費3220元、機車修理費（兩
    造已合意不考慮零件折舊）4870元。
  (四)原告甲○○因上揭車禍支出醫藥費3,676 元、救護車費用1,
    200 元、柺杖及搭乘計程車之費用1,740 元。
  (五)原告丁○○於上揭車禍發生時，確有工作。
四、原告丁○○、甲○○主張被告南宇公司之受僱人即被告戊○○於上開時地駕車違規左轉，致渠等分別受有上開傷害，爰
    依侵權行為法律關係請求被告連帶給付原告丁○○503,890
    元，及連帶給付原告甲○○266,616 元等情，為被告以前開
    情詞否認。是本件爭點為(一)原告就上揭車禍之發生是否與有
    過失。(二)原告丁○○得否請求被告連帶賠償看護費用，及其
    工作收入受損之期間長短與每月收入計算標準。(三)原告丁○○、甲○○請求之精神慰撫金是否過高。
五、原告就上揭車禍之發生是否與有過失？
    被告抗辯：因原告丁○○於上揭時地騎乘上開機車，未在遵
    行車道內行駛，而係行駛在快車道，且未注意車前狀況，致
    與被告戊○○所駕駛自小貨車發生碰撞，故原告就此車禍之
    發生，亦與有過失云云，固據被告提出刮地痕均在快車道上
    之高雄縣政府警察局林園分局道路交通事故現場圖為證。然
    按當事人主張有利於己之事實者，就其事實有舉證之責，此
    為民事訴訟法第277 條前段所明定。查原告丁○○於96年12
    月6 日準備程序及96年11月19日準備書狀陳稱：案發當時伊
    騎乘上揭機車搭載甲○○，沿萬丹路「由西往東」方向行駛
    於慢車道，在距離被告戊○○所駕駛自小貨車約20公尺處，
    看到被告戊○○（沿萬丹路「由東往西」行駛）迎面而來跨
    越雙黃線違規左轉，伊為閃避被告戊○○車輛始「往左」偏
    向快車道，但已來不及，伊所騎機車前車頭才與被告戊○○
    自小貨車右後輪發生碰撞，致伊所騎機車跌落在快車道等語
    （本院卷第90、103 頁），並據被告戊○○於96年4 月3 日
    因上揭車禍至林園分局接受警詢時供稱：伊於上揭時間，駕
    駛上揭自小貨車沿萬丹路由東往西方向行駛，行經肇事地點
    欲左轉進入萬丹路114 號旁產業道路，正當伊左轉快接近該
    產業道路路口時，在伊車輛前方有2 部機車迎面（由西往東
    ）行駛過來，其中一部由伊車前安全通過，而另一部原告丁○○所騎機車欲從伊「右側」繞過，接著從伊右側車後聽見
    機車摔倒滑行聲音等語（附於高雄縣政府警察局林園分局刑
    案偵查卷內），則經比對原告丁○○及被告戊○○所述案發
    經過，已足認定原告丁○○確有閃避被告戊○○所駕車輛之
    注意車前狀況行為；又參以本件交通事故現場圖及肇事現場
    照片（本院卷第6 、12頁），刮地痕係自萬丹路西往東方向
    （原告行駛方向）之快車道（寬3.6 公尺）上距離快慢車道
    分隔線約1 公尺處延伸至萬丹路之雙黃線，復依慣性原理，
    在有動能情況下，兩輛係先發生碰撞始再往前刮地滑行，則
    本件刮地痕既較靠近萬丹路西往東方向之快慢車道分隔線，
    已難徒憑本件交通事故現場圖快車道上之刮地痕，即認原告
    未在遵行車道內行駛，故被告以前詞抗辯原告與有過失云云
    ，並無理由。
六、按「因故意或過失，不法侵害他人之權利者，負損害賠償責
    任。」、「汽車、機車或其他非依軌道行駛之動力車輛，在
    使用中加損害於他人者，駕駛人應賠償因此所生之損害。」
    、「受僱人因執行職務，不法侵害他人之權利者，由僱用人
    與行為人連帶負損害賠償責任。但選任受僱人及監督其職務
    之執行已盡相當之注意或縱加以相當之注意而仍不免發生損
    害者，僱用人不負賠償責任。」、「不法侵害他人之身體或
    健康者，對於被害人因此喪失或減少勞動能力，或增加生活
    上之需要時，應負損害賠償責任。」、「不法侵害他人之身
    體、健康、名譽、自由、信用、隱私、貞操或不法侵害其他
    人格法益而情節重大者，被害人雖非財產上之損害，亦得請
    求賠償相當之金額。」、「不法毀損他人之物者，被害人得
    請求賠償其物因毀損所減少之價額。」，民法第184 條第1
    項前段、第191 條之2 前段、第188 條第1 項、第193 條第
    1 項、第195 條第1 項前段、第196 條分別定有明文。被告
    戊○○就本件車禍之發生，既應負全部之過失，並造成原告
    受有上述之傷害，已如上述，而被告南宇公司於本件車禍發
    生之時，係為被告戊○○之僱用人，業如前述，依上開條文
    之規定，自應與被告戊○○就原告因本件車禍所受之損害，
    負連帶賠償責任。茲就原告請求賠償之各項金額是否准許，
    分述如後：
  (一)原告丁○○部分
  醫藥費：
    原告丁○○因本件車禍受有手肘、腕部及前臂擦傷、左手第
    五小指骨折、胸部挫傷之傷害，至瑞生醫院及國軍高雄總醫
    院接受治療，共支出自付額醫療費3220元之事實，業據提出
    診斷證明書及收據等件為證，且為被告所不爭執，經核上開
    醫療費用與本件車禍發生有因果關係，且客觀上核屬必要，
    應予准許。
  看護費：
    原告丁○○主張其因本件車禍於95年9 月28日急診入國軍高
    雄總醫院，接受鋼釘內固定手術，於95年10月2 日出院，嗣
    因骨折癒合於96年1 月25日再入國軍高雄總醫院拔除鋼釘，
    於96年1 月27日出院，總計住院7 日，均由兒子賴聖文負責
    看護，以每日2,000 元計算，爰請求14,000元之看護費云云
    ，固有國軍高雄總醫院所出具原告丁○○住院7 日之診斷證
    明書（96年度鳳調字第112 號卷第9 頁）可參。然被告丁○○因本件車禍所受傷害為手肘、腕部及前臂擦傷、左手第五
    小指骨折、胸部挫傷等情，業如前述；嗣經本院就原告丁○○於國軍高雄總醫院住院期間可否自理日常生活所需行為，
    及有無看護必要等節詢問該醫院，經該醫院以96年10月25日
    醫慈字第0960004279號函回覆本院：原告丁○○受傷為左手
    ，所以可部分自理，住院期間無請用專人看護之紀錄或收據
    等語在卷（本院卷第60、61頁）；復參酌國軍高雄總醫院入
    出院護理紀錄所載（本院卷第62頁背面、第64頁背面），且
    依國軍高雄總醫院護理紀錄所載（本院卷第63、65頁），原
    告丁○○於95年9 月28日急診入院，接受鋼釘內固定手術時
    間為同日下午6 時30分，於同日下午7 時30分即返室，嗣於
    96年1 月25日再入國軍高雄總醫院，而於96年1 月26日上午
    8 時20分進行拔除鋼釘手術，於同日上午9 時40分即返室，
    病人小便自解已進食，無嘔吐情形。則依原告丁○○所受傷
    害之程度及前後二次所進行之鋼釘內固定及拔除手術所耗時
    間均約僅1 小時，並術後情況穩定、期間不長等情況觀之，
    衡情要無非委由專人看護不可之情形，應認實無專人看護之
    必要，故原告丁○○此部分看護費之請求，為無理由。
  機車修理費：
    原告丁○○因本件車禍，其所有之上開機車受有損害，致其
    支出4870元修理費之事實，業據提出上揭機車之估價單、免
    用統一發票收據為證，為被告所不爭執，且經兩造合意不考
    慮零件折舊，經核上開修理費用與本件車禍發生有因果關係
    ，應予准許。
  工作收入之損失：
    原告丁○○主張其係從事鑲牙齒模承造業，於本件車禍發生
    時，其每月收入約30,300元等語，業據其提出投保單位為台
    北市鑲牙齒模承造業職業工會之勞工保險被保險人投保資料
    （96年度鳳調字第112 號卷第39頁）在卷可稽。至被告固質
    疑原告丁○○未能提出薪資扣繳憑單，而認原告丁○○每月
    收入30,300元過高，應以每月最低基本工資15840 元為計算
    基準云云，然原告丁○○於本院準備程序陳稱：其從61年開
    始從事鑲牙工作，沒有受僱於他人，乃自營業者等語在卷（
    本院卷第102 、103 頁），核與台北市鑲牙齒模承造業職業
    工會函覆本院：本會會員均係勞保條例第6 第7 項所定無一
    定雇主、自營作業者等情（本院卷第112 頁）相符；又原告
    丁○○於本件車禍發生時確有工作乙節，復為被告所不爭執
    （本院卷第103 頁），則原告丁○○之投保單位既為台北市
    鑲牙齒模承造業職業工會，已足認原告丁○○確有具備特殊
    之鑲牙專長，而與一般勞工有異，故其主張以在台北市鑲牙
    齒模承造業職業工會每月投保薪資30,300元計算工作收入損
    失，應屬適當。另原告丁○○主張其因本件車禍受傷致半年
    時間無法工作乙節，固據原告丁○○提出國軍高雄總醫院記
    載有「出院後宜門診追蹤複查」之診斷證明書為憑，然經本
    院就原告丁○○無法從事鑲牙工作之修養期間詢問國軍高雄
    總醫院，經該醫院以96年10月25日醫慈字第09600042 79 號
    函回覆本院：丁○○此次左掌骨骨折無法與原先未受傷相同
    工作之期間約4 個月（即自95年9 月28日入院急診為鋼釘內
    固定手術起，至96年1 月27日完成拔除鋼釘手術止）等語在
    卷（本院卷第60、61頁），及參照國軍高雄總醫院96年1 月
    27日所開立之診斷證明書上「醫師囑言」所載「96年1 月25
    入院，接受鋼釘拔除手術，96年1 月27日出院，宜修養1 個
    月」等情（本院卷第93頁），則原告既於本件車禍發生日（
    95年9 月28日）入院急診接受左手掌骨鋼釘內固定手術，迄
    至96年1 月27日完成拔除鋼釘手術止，均無法從事需動用左
    手之鑲牙工作，復於96年1 月27日出院，宜修養1 個月，堪
    認其請求因而無法工作之實際損失應以5 個月為適當；是其
    請求無法工作之收入損失在151,500 元【計算式：30,300元
    ×5 （月）＝151,500 元】範圍內為有理由，逾此部分則無
    理由。
  精神慰撫金：
    原告丁○○主張其因本件車禍受有傷害，致身心受創甚鉅，
    爰請求非財產上損害300,000 元等語。本院審酌原告因本件
    車禍受有手肘、腕部及前臂擦傷、左手第五小指骨折、胸部
    挫傷之傷害，經歷左掌骨鋼釘內固定及拔除手術（手術所需
    時間各約1 小時），住院期間共7 日，業如前述，顯造成左
    手運用上諸多不便，堪認原告確受有精神上痛苦。而查原告
    丁○○係高職畢業（附於高雄縣政府警察局林園分局刑案偵
    查卷），從事鑲牙工作，名下有房屋及土地各3 筆，95年度
    財產總額1,108,14 4元；被告戊○○則係大專畢業（附於高
    雄縣政府警察局林園分局刑案偵查卷卷），除於93年間有利
    息所得23,301元外，名下無任何財產等情，並有稅務電子閘
    門財產所得調件明細表在卷可稽（本院卷第22至36頁）；被
    告南宇公司則係水處理工程業，目前營業中，有營利事業登
    記基本資料查詢單可參（本院卷第79 頁） 。是本院斟酌原
    告丁○○所受之傷害程度、兩造之學識經歷、財產狀況及原
    告丁○○痛苦程度等節，認其所得請求之精神慰撫金以60,
    000 元為適當。至其逾此部分之主張，為無理由。
  (二)原告甲○○部分
  醫藥費：
    原告甲○○因本件車禍受有右膝挫傷併撕裂傷、右腓骨上端
    閉鎖性骨折及疑似右膝後十字韌帶鬆弛之傷害，至博正醫院
    及國軍高雄總醫院接受治療，共支出自付額醫療費3,676 元
    之事實，業據提出診斷證明書及收據等件為證，且為被告所
    不爭執，經核上開醫療費用與本件車禍發生有因果關係，且
    客觀上核屬必要，應予准許。
  救護車費用：
    原告甲○○因本件車禍，經救護車送往醫院，致其支出1200
    元救護車費用之事實，業據提出聖若瑟醫院救護車服務中心
    調派救護車收費表，且為被告所不爭執，經核上開救護車費
    用與本件車禍發生有因果關係，且客觀上核屬必要，應予准
    許。
  柺杖及搭乘計程車之費用：
    原告甲○○因本件車禍而行動不便，致支出柺杖及搭乘計程
    車費用1,740 元之事實，業據提出計程車車資證明、柺杖費
    用收據，且為被告所不爭執，經核此部分費用與本件車禍發
    生有因果關係，且客觀上核屬必要，應予准許。
  精神慰撫金：
    原告甲○○主張其因本件車禍受有傷害，致身心受創甚鉅，
    爰請求非財產上損害260,000 元等語。本院審酌原告因本件
    車禍受有右膝挫傷併撕裂傷、右腓骨上端閉鎖性骨折及疑似
    右膝後十字韌帶鬆弛之傷害，而需柺杖助行，顯造成行動上
    不便，堪認原告確受有精神上痛苦。而查原告甲○○係高中
    畢業，職業為家管（附於高雄縣政府警察局林園分局刑案偵
    查卷），除於93、94年間各有利息所得1969、2021元外，名
    下無任何財產等情，並有稅務電子閘門財產所得調件明細表
    在卷可稽（本院卷第27、29頁）；被告戊○○之學經歷、財
    產狀況與被告南宇公司之經營型態，則如前述。是本院斟酌
    原告甲○○所受之傷害程度（並無住院紀錄）、兩造之學識
    經歷、財產狀況及原告甲○○痛苦程度等節，認其所得請求
    之精神慰撫金以20,000元為適當。至其逾此部分之主張，為
    無理由。
七、綜上所述，原告丁○○可向被告連帶請求損害賠償金額為醫
    藥費3220元、機車修理費4870元、工作收入損失151,500 元
    、精神慰撫金60,000元，合計219,590 元。原告甲○○則可
    向被告連帶請求損害賠償金額為醫藥費3,676 元、救護車費
    用1200元、柺杖及搭乘計程車之費用1,740 元、精神慰撫金
    20,000元，合計26,616元。從而，原告丁○○、甲○○各依
    據侵權行為之法律關係，請求被告應連帶賠償原告丁○○21
    9, 590元，及連帶賠償原告甲○○26,616元，並均自起訴狀
    繕本送達被告戊○○翌日即96年5 月24日起至清償日止，送
    達被告南宇公司翌日即96年5 月23日起至清償日止，按年息
    5%計算之利息，均為有理由，均應予准許，其逾此範圍之請
    求，即均無理由，均應予駁回。
八、本判決原告勝訴部分，本院命被告給付之金額未逾50萬元，
    依民事訴訟法第389 條第1 項第5 款之規定，應依職權宣告
    假執行。至原告雖聲請就勝訴部分為假執行之宣告等語，惟
    按原告得請求之金額既未逾50萬元，而應依職權宣告假執行
    如上，因認其此部分聲請，僅為促請本院為職權發動，併予
    敘明。另被告陳明願供擔保，請准免為假執行之宣告，核無
    不合，爰酌定相當之擔保金額，予以准許。至於原告敗訴部
    分，其假執行之聲請，既失依附，應予駁回。
九、本件因事證已臻明確，兩造其餘攻擊、防禦方法及證據資料
    之主張，核與判決結果不生影響，爰不逐一論駁，併予敘明
    。
十、據上論結：原告之訴一部有理由，一部無理由，依民事訴訟
    法第79條、第85條第2 項、第389 條第1 項第5 款、第392
    條第2 項，判決如主文。
中    華    民    國    97    年    1     月    31    日
                  民事第四庭  審判長法  官    黃國川
                                    法  官    張茹棻
                                    法  官    郭瓊徽
上正本係照原本作成。
如不服本判決，應於送達後20日內，向本院提出上訴狀並表明上
訴理由，如於本判決宣示後送達前提起上訴者，應於判決送達後
10日內補提上訴理由書（須附繕本）。
中    華    民    國    97    年    1     月    31    日
                                    書記官    邱秋珍


司法院資訊處製作；財團法人民間司法改革基金會備份。
